臺灣高等法院臺中分院民事判決　　　　100年度上易字第370號
上　訴　人　陳冠州
訴訟代理人　林輝明律師
　　　　　　陳振吉律師
被 上 訴人　唐進清
訴訟代理人　張繼準律師
複 代 理人　黃琪雅律師
上列當事人間請求清償借款事件，上訴人對於民國100年8月18日
臺灣彰化地方法院100年度訴字第416號第一審判決提起上訴，本
院於民國100年12月14日言詞辯論終結，判決如下：
    主  文
上訴駁回。
第二審訴訟費用由上訴人負擔。
    事實及理由
壹、聲明部分：
一、上訴人方面：(一)原判決廢棄。(二)上廢棄部分，被上訴人在第
    一審之訴駁回。
二、被上訴人方面：駁回上訴。
貳、陳述及理由部分：
一、被上訴人主張：
  (一)上訴人於民國93年間向被上訴人借款，被上訴人於93年 8月
    19日自台中縣龍井鄉農會帳戶中提領新台幣（下同）80萬元
    交予上訴人，兩造並約定上訴人應於93年11月26日清償，故
    上訴人於收受上開借款後，乃開立金額「捌拾萬元整」、「
    到期日93年11月26日」之本票（下稱系爭本票）一紙，並於
    該本票存根之原因欄記載「借款」、日期欄填寫「93年11月
    26日」、支付金額欄記載「800000」後，將系爭本票交予被
    上訴人。詎被上訴人依約將80萬元借予上訴人，於借款期限
    93年11月26日屆至後，上訴人卻拒不還款，雖屢經被上訴人
    催討，上訴人均置之不理。爰依民法第478條前段、第229條
    第1項、第233條第 1項前段之規定，求為命上訴人應給付被
    上訴人80萬元，及自93年11月27日起至清償日止按年息百分
    之5計算利息，及供擔保准為宣告假執行之判決。
  (二)對上訴人抗辯之陳述：被上訴人係於93年 8月19日自被上訴
    人於台中縣龍井鄉農會帳戶中提領現金80萬元交予上訴人，
    上訴人於收受該筆款項後，始開立系爭本票予被上訴人，足
    證被上訴人當時借款予上訴人之款項確為現金80萬元，此筆
    借款於93年 8月間即已存在。另上訴人所指93年12月間以被
    上訴人簽發金額80萬元之支票購買貨車，當時被上訴人係簽
    發金額80萬元之支票交予上訴人，由上訴人持以支付購買貨
    車之價款，該紙支票並於93年11月30日兌現，上訴人所指該
    筆80萬元購買貨車之借款，與本件80萬元之借款無關。倘果
    如上訴人所言，上訴人豈可能就一筆尚未兌現取得款項之借
    款，開立還款日為93年11月26日之本票以為擔保？否則，上
    訴人豈非於尚未取得借款之前，即須先清償借款？又上訴人
    已得於93年11月26日清償此筆借款，又何須另向被上訴人借
    支票以支應93年12月間之購車款？凡此種種，均足證上訴人
    所指該筆所謂93年12月間購買貨車之80萬元借款，確與本件
    80萬元之借款，並無關涉。
  (三)在本院補充陳述：臺灣彰化地方法院（下稱彰化地院） 100
    年度彰簡字第 111號判決認系爭本票債權不存在，僅係因上
    訴人主張其未在系爭本票上填載發票日，而本票發票日係本
    票應記載事項之一，被上訴人無法證明系爭本票之發票日係
    上訴人所填寫，因而被上訴人遭敗訴判決，惟該案就系爭本
    票所表彰之債權，並未加以判斷，與本件原審判決，並無任
    何歧異可言，對系爭借款，亦無爭點效之適用。另上訴人以
    系爭本票發票日係被上訴人未經其同意擅自打印為由，向彰
    化地檢署提出刑事告訴，業經彰化地檢署於 100年10月31日
    以 100年度偵字第8725號為不起訴處分，證人林淑媛亦在上
    開偵訊中，明白證稱系爭本票一開始就用被上訴人所營公司
    （工廠）之塑膠日期印章在本票及票根蓋上當天日期後，才
    將整本的本票簿交給上訴人填寫日期、票面金額及發票日等
    語，是林淑媛於93年 8月19日交付現金時，在本票及票根發
    票日欄直接蓋上當日日期，將該本票交給上訴人簽發並填寫
    發票金額、到期日等內容，與常情及一般社會習慣相符，上
    訴人辯稱係被上訴人未經其同意擅自打印等語，與事實不符
    。
二、上訴人則以：
  (一)上訴人向被上訴人所借之80萬元，是於93年12月間以被上訴
    人簽發台中縣龍井鄉農會支票支付上訴人向訴外人益菖汽車
    商行購買大貨車之貨款，非被上訴人所稱交付現金云云。上
    訴人僅向被上訴人借一筆80萬元而已，被上訴人是交付支票
    ，並非交付現金，而被上訴人現在卻主張是上訴人欠被上訴
    人二筆80萬元的借款等語，資為抗辯。
  (二)在本院補充陳述：
    1.系爭本票業經彰化地院判決確認為無效，原判決卻依系爭
      無效之本票，認定上訴人應清償被上訴人借款80萬元，顯
      有違誤：系爭本票業經彰化地院簡易庭以 100年度彰簡字
      第 111號民事判決確認為無效，本票上面額80萬元之債權
      不存在，並已確定，是無論法院或當事人均應受前案既判
      力之拘束，不得再於本件為「系爭本票有效」、「系爭本
      票債權存在」之主張，亦不得為與該確定判決意旨相反之
      裁判，法院亦不得以「系爭本票有效」、「系爭本票債權
      存在」作為其判決之依據。
    2.上訴人否認被上訴人有於93年 8月19日拿現金80萬元予上
      訴人，被上訴人應負舉證責任。至於被上訴人提出之存摺
      明細僅能證明被上訴人有於93年 8月19日提領現金80萬元
      之事實，並不足以證明被上訴人係借予上訴人之事實。況
      上訴人並非不識字之人，應由上訴人將系爭本票上之絕對
      必要記載事由由上訴人填寫，以確保系爭本票之合法性及
      有效性，豈有可能將系爭本票先以塑膠印章方式蓋好日期
      後，再交給上訴人填寫其他絕對必要記載事由致產生爭議
      之理？被上訴人違反一般使用本票習慣，足證系爭本票之
      發票日並非上訴人同意或係被上訴人事先打印再由上訴人
      簽發，故系爭本票發票日會以打印方式填載，係被上訴人
      為使其有於「93年 8月19日」有提領現金80萬元並交與上
      訴人之主張有依據、事後臨訟時未經上訴人同意而擅自打
      印。
    3.上訴人確於93年12月間以被上訴人簽發之80萬元支票支付
      訴外人益菖汽車商行購買貨車之價款而向被上訴人借款80
      萬元，惟該筆借款上訴人已清償完畢，上訴人並未另向被
      上訴人借款，被上訴人主張本筆借款並非93年12月間之借
      款，係屬於另筆借款，被上訴人自應就「本筆借款係另筆
      借款，另筆借款存在」之事實負舉證責任。況若真有二筆
      借款存在，貸與人豈有可能在借款人尚未清償第一筆借款
      前，於無任何擔保下，又貸與借款人第二筆借款，且金額
      高達80萬元，且借款人豈有可能先清償第二筆借款，而非
      清償第一筆借款，更顯與一般常理相違，被上訴人抗辯有
      諸多與常理不合之處。再被上訴人既已自認上訴人已清償
      第二筆借款，類推適用民法第325條第1項規定，依通常情
      形，第一筆借款亦已清償。
三、經查：被上訴人主張上訴人於93年間向其借款，其於93年 8
    月19日自台中縣龍井鄉農會帳戶中提領80萬元交付上訴人，
    並約定上訴人應於93年11月26日清償，上訴人於收受上開借
    款後，因而開立系爭本票一紙，並於該本票存根之原因欄記
    載「借款」、日期欄填寫「93年11月26日」、支付金額欄記
    載「 800,000」後，將系爭本票交予被上訴人之事實，業據
    其提出龍井鄉農會存摺、系爭本票等件影本附在原審卷為證
    （見原審卷第8-10頁），上訴人對系爭本票確為其所簽發一
    節亦不爭執，惟否認其有於93年 8月間向被上訴人借款80萬
    元，辯稱係於93年12月間向被上訴人借款80萬元支付買車款
    ，被上訴人自認93年12月間之借款已清償，被上訴人自應就
    兩造間有於93年 8月間借款之事實舉證證明等語。是本件爭
    點為：(一)本件是否受彰化地院彰化簡易庭 100年度彰簡字第
    111號民事判決既判力所及?(二)被上訴人主張上訴人於93年 8
    月間向其借款80萬元，尚未清償，請求上訴人返還借款，上
    訴人辯稱其係於93年12月間借款80萬元且已清償，並未於93
    年8月間向被上訴人借款80萬元，是否有理由？
  (一)經查，上訴人前以被上訴人為被告，向彰化地院簡易庭提起
    請求確認系爭本票債權不存在之訴，經彰化地院簡易庭受理
    並以100年彰簡字第111號民事判決確認系爭本票債權不存在
    一節，固經本院調閱上開案卷屬實。惟本件係被上訴人主張
    上訴人於93年 8月間向其借款80萬元，尚未清償，爰依消費
    借貸之法律關係，請求上訴人返還借款，二者訴訟標的並不
    相同，是本件非上開本票債權不存在之訴既判力所及，上訴
    人主張系爭本票業經前開判決無效，本件應受該件既判力所
    及，不得再為歧異見解，自無可採，合先明。
  (二)再查，上訴人辯稱其係於93年12月間向被上訴人借80萬元支
    票，並未於93年 8月間向被上訴人借80萬元現金等語。惟查
    ，被上訴主張上訴人於93年 8月間向其借款80萬元，被上訴
    人於93年 8月19日由台中縣龍井鄉農會帳戶中提領80萬元交
    付上訴人之事實，除據其提出前開龍井鄉農會存摺、系爭本
    票等件為據外，並經證人林淑媛在原審結證稱略以：伊認識
    被告，與被告有生意的往來，被告做生意常常跟原告借錢，
    借錢的次數不記得，原告借錢給被告的方式，現金及支票都
    有，被告提出之收支明細（見原審卷第29頁），是伊所記載
    ，93年度被告向他借二筆，他說要先還借支票那筆，所以我
    就註記，這是被告還款的紀錄，被告這次他還80萬元，他還
    93年時的借款，詳細日期不記得，被告借支票做何用，我不
    是很清楚，我聽我先生說，被告好像是要買車子，被告借一
    張80萬元的支票，被告93年度借二次，一次是現金80萬元，
    一次是支票80萬元，支票部分已經還了，現金部分還沒有還
    ，被告借現金當場開立本票給我們，被告來原告公司說要借
    款，我拿錢給被告，我的現金是原告去領錢回來，是臨時借
    錢，還是有先說好，伊不清楚，因為是原告接洽，錢是原告
    事先領好，借現金的本票，因為被告還沒有還錢，該本票現
    在還在我們那裡，借現金的本票就是起訴狀證物二的本票影
    本（見原審卷第10頁），本票上面的簽名及指印都是被告當
    場寫及按印，被告寫完，我當場交錢給被告，被告借的支票
    當時有開立本票，借支票的本票，因為被告已經還款，所以
    伊將本票還給被告了等語屬實（見原審卷第48頁反面、第49
    頁正反面）。另上訴人以系爭本票及票根上之發票日欄上之
    日期係被上訴人偽造為由，向彰化地方法院檢察署（下稱彰
    化地檢署）提出被上訴人涉犯偽造有價證券罪嫌之刑事告訴
    ，經彰化地檢署以100年度他字第2051號案件受理，並於100
    年10月31日改以 100年度偵字第8725號案為不起訴處分一節
    ，有彰化地檢署100年11月7日彰檢文敏100偵8725字第48631
    號函 1份在本院卷為佐（見本院卷第41頁），再證人林淑媛
    於彰化地檢署前開 100年度偵字第8725號偵查案件中亦證稱
    略以：系爭本票是伊拿出來的，一開始就用公司的塑膠日期
    印章在本票及票根蓋上當天的日期，才將整本的本票簿交給
    告訴人（按指本件上訴人，下同），告訴人才填寫到期日、
    票面金額及發票人，同一本空白本票簿及票根，因其他債務
    人已經清償債務，故全部沒有保留，本件本票及票根，是因
    為告訴人尚未清償債務，才會保留等語，有上開不起訴處分
    書1份在本院卷為證（見本院卷第51-53頁），上開證人林淑
    媛與被上訴人雖為夫妻關係，惟查，本件兩造借款當時，除
    了兩造及證人林淑媛外，並無其他人在場一節，為兩造在本
    院所不爭執（見本院卷第47頁），證人林淑媛自屬不可代替
    之證據方法，證人林淑媛在原審經告知得不具結作證後，仍
    表示願意具結作證，並依法具結在案（見原審卷第45頁、第
    48頁反面），其證詞自有一定效力，況被上訴人復未能舉證
    證明證人林淑媛之證詞有與事實不符之處，是縱證人與被上
    訴人為夫妻關係，其證言仍得採信。另參以上訴人在本院自
    陳本票存根（見原審卷第10頁）上之借款、日期、金額，及
    系爭本票上除發票日以外之，其餘手寫部分均為上訴人所寫
    等語（見本院卷第76頁反面），本院審酌本票存根上記載為
    ：「原因：借款。日期：93年11月26日。交付金額：800000
    」，存根最下方之蓋印日期為民國93年08月19日，及系爭本
    票上手寫部分記載為：「憑票准於93年11月26日無條件擔任
    兌付NT＄800,000。新台幣捌拾萬元。發票人陳冠州Ｚ000000
    000 。」，系爭本票最下方則以打印方式載明發票日為93年
    08月19日等情，足認系爭本票之到期日為93年11月26日，若
    本筆借款係上訴人於93年12月間向被上訴人所借，豈有可能
    將系爭本票及本票存根之到期日記載為借款日期前之93年11
    月26日，況上訴人亦自陳被上訴人於93年11月30日提領交付
    予伊80萬元者（見原審卷第42頁交易明細表）為系爭借款（
    見本院卷第76頁反面），是上訴人辯稱此筆借款係93年間12
    月所借，核與常情有違，自無可採。
四、綜上，被上訴人既已證明與上訴人間，於93年 8月19日有80
    萬元消費借貸關係存在，且借款已交付之事實。從而，被上
    訴人依消費借貸之法律關係，請求上訴人清償借款80萬元，
    及自清償期即本票到期日翌日即93年11月27日起至清償日止
    ，按年息百分之 5計算之法定遲延利息，為有理由，應予准
    許。原審因而為上訴人敗訴判決，並依被上訴人之聲請，酌
    定相當供擔保金額准為假執行之宣告，核無不合。上訴論旨
    指摘原判決不當，求予廢棄改判，為無理由，應予駁回。
五、本件事證已臻明確，兩造其餘攻擊防禦方法及舉證，經審核
    後認對於判決結果不生影響，不予一一論述，併此敘明。
據上論結，本件上訴為無理由，依民事訴訟法第449條第1項、第
78條，判決如主文。
中    華    民    國   100    年    12    月    28    日
                民事第六庭    審判長法  官  袁再興
                                    法  官  盧江陽
                                    法  官  陳賢慧
以上正本係照原本作成。
不得上訴。
                                    書記官  吳麗琴
中    華    民    國   100    年    12    月    29    日
                                                      Ｓ